【裁判字號】    89,上,274
【裁判日期】    900626
【裁判案由】    返還租賃物
【裁判全文】
臺灣高等法院臺南分院民事判決  八十九年度上字第二七四號
      上  訴  人  甲○○
      被  上訴人  乙○○
右當事人間請求返還租賃物事件，上訴人對於中華民國八十九年八月二十二日臺灣臺
南地方法院第一審判決（八十九年度訴字第九四二號）提起上訴，本院判決如左：
      主      文
上訴駁回。
第二審訴訟費用由上訴人負擔。
      事      實
甲、上訴人方面：
  一、聲明：
  （一）先位聲明：求為判決：(一)原判決廢棄。(二)被上訴人應將附表(一)所載之租賃物
        返還予上訴人。(三)第一、二審訴訟費用由被上訴人負擔。
  （二）備位聲明：求為判決：(一)原判決廢棄。(二)如附表(一)所載之租賃物，若有毀損
        滅失或因其他事由，致不能返還者，被上訴人應償還上訴人新台幣（下同）
        二百萬元，及自原審起訴狀繕本送達之翌日起至清償日止，按週年利率百分
        之五計算之利息。(三)第一、二審訴訟費用由被上訴人負擔。
  二、陳述：除與原判決記載相同者，予以引用外，補稱：
  （一）被上訴人乙○○與訴外人劉天福於民國（下同）八十三年一月二十二日將渠
        等所有設於台南市○○街五十三巷六號之忠義射出工廠及如附表(一)所載之機
        器等，以二百萬元出賣予上訴人，嗣由被上訴人自八十三年二月一日起至八
        十五年一月二十日止，向上訴人承租上開工廠（包括如附表(一)所載生產機器
        等），復於八十五年一月一日繼續承租，租期至八十五年十二月三十一日止
        ，屆期於八十六年一月一日起再繼續承租，至八十六年十二月三十一日止，
        有承租合約書三紙可稽。
  （二）被上訴人於八十六年七月八日，以台南二支郵局第一二六號存證信函向上訴
        人表示，其與上訴人於八十六年一月一日成立之承租合約所保管之機器，因
        不景氣等因素，欲結束彼此間之租賃關係云云，有被上訴人存證信函一紙可
        證。嗣於八十六年七月二十九日，兩造達成協議，同意自八十六年七月三十
        一日起解除承租合約，及終止承租合約，工廠全部由被上訴人保管，亦有協
        議書一紙為憑。
  （三）嗣上訴人於八十六年九月十一日以台南郵局第三四六四號存證信函通知被上
        訴人請於八十六年九月三十日下午十四時返還系爭工廠器材等並點交。復於
        八十七年七月十日及同年十二月三日分別以台南郵局第二八０八號、第四九
        七四號存證信函通知被上訴人應將所保管之系爭機器等返還，被上訴人均不
        置理。
  （四）按承租人於租賃關係終止後，應返還租賃物，民法第四百五十五條前段定有
        明文。又契約解除時，當事人雙方回復原狀之義務，由他方所受領之給付物
        ，應返還之，應返還之物有毀損滅失，或因其他事由，致不能返還者，應償
        還其價額，民法第二百五十九條第一款、第六款分別定有明文。此為當事人
        依法律之規定終止契約者所準用，民法第二百六十三條亦有規定；查本件系
        爭工廠及附表(一)所載之機具等之承租合約，已由被上訴人表示終止，並經兩
        造協議同意之，而上訴人屢次通知被上訴人將承租物返還，均無效果，爰依
        租賃關係終止後之法律關係，請求被上訴人將租賃物返還。惟查被上訴人目
        前將系爭租賃物他遷，所在不明，因此若系爭租賃物，有毀損滅失或因其他
        事由，致不能返還者，應償還其價額。按承租合約所載租賃物明細表之財產
        合計雖載為三百六十五萬五千元，惟查系爭物品，上訴人原係以二百萬元向
        被上訴人購買，是故被上訴人應償還上訴人之價額，以二百萬元為適洽。
  （五）惟原審未查，遽為上訴人敗訴之判決，其理由無非以兩造間所為前述之買賣
        、租賃非實情，為虛偽之意思表示無效，自不生買賣、租賃之法律效力。依
        民法第八十七條第一項前段規定，謂兩造間通謀而為虛偽意思表示者，其意
        思表示無效云云。然查：
      (一)按表意人與相對人通謀而為虛偽意思表示者，是欲欺第三人，而非欲欺相對
        人，若僅一方無欲為其意思表示所拘束之意而表示與真意不符之意思者，即
        難指為通謀而為虛偽意思表示（最高法院五十年台上字第四二一號判例參照
        ）。查本件兩造間訂立買賣契約時，被上訴人已積欠上訴人二百萬元之債務
        ，有被上訴人當時交付上訴人收執之支票影本九張可證，核上開九紙支票中
        ，如附表(二)編號２至６之支票，均因訂立買賣契約後之不久，即八十三年一
        月三十一日由被上訴人取回，編號８及９之支票，因上訴人轉讓他人，故於
        退票後，始由上訴人負責收回後，再交由被上訴人取回，而編號１之七十萬
        元及編號７之支票二十萬元兩紙，均於當時交付被上訴人，而由被上訴人填
        改日期後，再交付上訴人用以擔保兩年內購回系爭工廠之用，由上證明兩造
        訂立買賣契約當時，被上訴人已有積欠上訴人二百萬元之事實，而非如被上
        訴人所稱僅欠七十萬元，是故兩造協議以系爭工廠折價二百萬元出讓與上訴
        人，並非無對價之買賣，縱使非被上訴人所願意，然上訴人係以債權抵價，
        取得系爭工廠之意思至明，究非兩造間通謀意思表示，原審未查，遽認係兩
        造間之通謀意思表示而謂買賣契約無效，洵有未合。
      (二)再者，上訴人前對被上訴人提起刑事詐欺告訴，雖經台灣台南地方法院檢察
        署（下稱台南地檢署）以八十七年度偵字第一二０號為不起訴處分，及該署
        再以八十七年度偵字第一三二七號不起訴處分書認被上訴人無詐欺之犯行，
        惟上開處分書卻均認被上訴人於八十三年一月二十二日即簽約出賣予上訴人
        屬實，原審未查上開不起訴處分書，遽認兩造買賣契約不實，核有違誤。
      (三)又證人劉天福原係系爭工廠之合夥人，又係被上訴人同居人之胞弟，故其證
        詞，值堪質疑，該證人證稱：「兩造間買賣、租賃關係均不實」等情，核有
        不實。按當時係由被上訴人與該證人解除合夥關係後，再與上訴人訂立買賣
        契約。嗣由被上訴人向上訴人承租多年，期間並陸續繳納租金，原審謂兩造
        間無買賣、租賃契約，殊有未洽。
      (四)被上訴人因經營不善，而以存證信函向上訴人表意終止租賃契約，並要求上
        訴人取回系爭租賃物，復反指買賣、租賃契約無效，顯然矛盾。苟兩造間無
        買賣、租賃之事實，何以被上訴人會陸續繳納租金？又以存證信函要求上訴
        人取回租賃物，其理甚明。
  三、證據：除援用第一審所提之證據外，補提支票影本九紙、退票理由單影本三紙
      、抵押保證書、抵押證明書、委託書、本票、忠義射出工廠合約書、簽發支票
      明細表、買賣契約書、台南地檢署八十七年度偵字第一二０號及八０九號不起
      訴處分書（均影本）各一件、乙○○對上訴人詐騙金額明細表（含影本）三件
      為證。
乙、被上訴人方面：
  一、聲明：求為判決：（一）上訴駁回。（二）第一、二審訴訟費用由上訴人負擔
      。
  二、陳述：除與原判決記載相同者，予以引用外，補稱：
  （一）上訴人係專門放高利貸之地下錢莊，曾經法院判處有期徒刑六個月確定，凡
        向其借款，須先扣三成利息，若經其催討幾趟未果，非補貼其往返之路費不
        可。被上訴人並無向上訴人借款三百萬元，而僅於八十二年六月五日上訴人
        突然來電告稱欲貸七十萬元予被上訴人，被上訴人乃簽發六張台南市第一信
        用合作社之支票向其借款七十萬元，但於當日即扣取利息及走路費十三萬元
        ，被上訴人實借金額為五十七萬元；嗣因乏力清償，每次必須簽交五萬元、
        十萬元不等之支票，補貼其路費（其數字皆由上訴人指定）及增加之利息，
        自八十二年九月一日起即要求被上訴人每月付利息五萬四千元，同年十月間
        開始補貼其路費及利息，無形中變成六百萬元，期間所要求之路費及利息，
        不可能不兌現，因七十萬元支票在其手中，萬一軋入銀行，被上訴人苦心經
        營之事業全沒。更甚者，上訴人於八十二年十二月十五日又命被上訴人簽交
        七十萬元之支票供作擔保，事後八十六年七月二十一日又命簽交四十萬元、
        同年五月三十一日簽交二十萬元、同年十二月三十一日簽交五十萬元支票各
        乙張，另外又強迫簽交二十萬元及一百萬元本票各乙張，加重被上訴人履行
        清償債務之責任，若其中有乙張不兌現，即將七十萬元支票向銀行提示，屆
        時被上訴人信譽盡掃地，何況，支票乃被上訴人生命根，再窮亦不致出賣機
        械之道理。詎上訴人見被上訴人可欺，即以前開不實債權強迫書寫賣渡證（
        契約）、協議書，並捏造機械以出租之方法命被上訴人按月支付六萬元租金
        ，其實該六萬元係以兩百萬元假字據計算之利息。鈞院八十七年度上易字第
        一三六八號刑事判決，認在契約中約定於出賣工廠之同一天買回工廠，均足
        以證明二人間係金錢借貸關係而非工廠之買賣關係。
  （二）被上訴人未曾出售兩百萬元機械與上訴人，所有機械價值僅數十萬元之譜，
        嗣因遭長期性不景氣之影響，機械未運作，不維修，自然變成破銅舊錫，期
        間要求上訴人運去抵債七十萬元，但上訴人均置之不理。該批機械笨重，欲
        覓屋放置，又乏力支付租金。後因債務逾積逾多，適有其他債權人急於討債
        ，爭先恐後前來討債，並勸解舊機械不運轉，必然變成廢鐵為由，勉強取去
        能用之部分抵債，其他大部分為廢鐵經古物商向撿破爛者收買，更何況，被
        上訴人保留廢鐵已無用途，既然乏力負擔租金（房屋租金），因此決心放棄
        。
  （三）上訴人自八十三年三月間企圖強入人罪，連續指控被上訴人侵占、詐欺等罪
        ，及聲請再議，並多次提起自訴，被上訴人均受不起訴處分或無罪判決，情
        形如下：
      (一)八十七年三月三十一日至同年七月九日，台南地檢署以八十七年度偵字第一
        二０、八０九、一三二七、四三三四號不起訴處分書分別處分不起訴在案，
        並經台灣高等法院台南分院檢察署（下稱台南高分檢）八十七年度議字第五
        二五號處分確定。
      (二)台灣台南地方法院（下稱台南地院）八十七年度自字第四二七號自訴侵占案
        ，經判決不受理；同年度自字第四四七號詐欺等案亦判決不受理，鈞院八十
        七年度上易字第一三六八號、一二七五號案件，均駁回其上訴。台南高分檢
        八十九年度議字第三一四號亦駁回其再議。其餘不勝枚舉，大部分為同一案
        件，而為上訴人告訴、自訴多次，其實被上訴人乃善良之輩，再努力奮發亦
        無法翻身，實在冤枉，但絕無犯罪之意圖。
  三、證據：除援用第一審所提證據外，補提支票存根影本十九紙、本票影本五十一
      紙、支票影本十四紙、台南地檢署八十六年度偵字第五五五一號檢察官起訴書
      、八十八年度偵字第一七四七號、五二一三號、一０六０四號檢察官不起訴處
      分書、刑事傳票、函、台南高分檢八十七年度議字第七四三號處分書、八十九
      年度議字第０一０號處分書、台南地院八十六年度易字第四六九三號刑事判決
      、八十六年度自字第六二六號刑事判決、八十七年度自字第二三八、二三九號
      、三三一號、三八六號、四四六號、四四八號刑事判決、八十八年度自字第一
      四八號刑事判決、八十六年度票字第五六四二號民事裁定、八十八年度南小字
      第五０六號宣示判決筆錄、八十九年度訴字第九四二號民事判決、本院八十七
      年度上訴字第一八０號刑事判決、刑事傳票、最高法院八十七年度台上字第一
      九四六號刑事判決、最高法院刑事第八庭函、聲請狀、郵局存證信函（均影本
      ）各一件、退回之信封影本三紙、支票計息明細表影本五紙、商用本票存根影
      本十九紙為證。
丙、本院依職權向台南地檢署調閱八十七年度偵字第一三二七號、三九九七號、四三
    三四號詐欺刑案偵查全卷、八十七年度偵字第一二０、八０九號詐欺等刑案偵查
    全卷、八十六年度偵字第五五五一號、一三八六四號重利刑案偵審全卷、及台南
    地院八十六年度自字第六二六號及八十八年度自字第一四八號詐欺刑案歷審卷。
      理      由
一、本件上訴人起訴主張：被上訴人與訴外人劉天福於八十三年一月二十二日將渠等
    所有設於台南市○○街五十三巷六號之忠義射出工廠及如附表(一)所載之機器等，
    以二百萬元出賣予上訴人，嗣由被上訴人自八十三年二月一日起承租上開工廠及
    附表(一)所載生產機器，及至八十六年七月八日，被上訴人因經濟不景氣等因素而
    以郵局存證信函向上訴人表示欲終止租賃關係，乃經兩造於八十六年七月二十九
    日協議原租約至八十六年七月三十一日止，而終止兩造間之租賃關係，並由被上
    訴人保管所承租之工廠全部，嗣經上訴人以郵局存證信函通知被上訴人返還附表
    (一)所示機器未果；為此，(一)【先位聲明】求為命被上訴人將附表(一)所載之租賃物
    返還予上訴人；(二)【備位聲明】求為命如附表(一)所載之租賃物，有毀損滅失或因
    其他事由，致不能返還者，被上訴人應償還上訴人二百萬元，及自原審起訴狀繕
    本送達之翌日起至清償日止，按週年利率百分之五計算之利息之判決等語。
二、被上訴人則以：伊僅向上訴人借貸七十萬元，嗣因無力償還，而遭上訴人強迫簽
    立《買賣契約書》及《承租合約書》，上訴人復以其名義將該廠房機器設備出租
    予被上訴人方式，按月向被上訴人收取六萬元租金，實則該六萬元係以二百萬元
    計算之利息，為上訴人放高利貸收取利息之變通方法，兩造間就系爭廠房機器設
    備並無買賣及租賃之關係等語，資為抗辯。
三、上訴人主張被上訴人與訴外人劉天福於八十三年一月二十二日將渠等所有設於台
    南市○○街五十三巷六號之忠義射出工廠及如附表(一)所載之機器設備，以二百萬
    元出賣予上訴人，嗣由被上訴人自八十三年二月一日起承租上開工廠及附表(一)所
    載生產機器設備，並經兩造於八十六年七月二十九日協議原租約至八十六年七月
    三十一日止，由被上訴人保管所承租之工廠全部，嗣經上訴人以郵局存證信函通
    知被上訴人返還附表(一)所示機器設備未果等情，固據提出《買賣契約書》、《承
    租合約書》、《協議書》、及郵局存證信函（均影本‧參見原審卷第一０－一四
    、一六－二０頁；本院卷第六五頁）為證，惟已為被上訴人所否認，並以前揭各
    情詞置辯，經查：
（一）上訴人提出之《買賣契約書》及《承租合約書》（均影本‧參見原審卷第一０
      －一四頁；本院卷第六五頁），固經被上訴人自認為其所簽立無訛（參見本院
      卷第五三頁），惟被上訴人已否認有出賣系爭工廠生產機器設備予上訴人並向
      上訴人承租之情事（參見原審卷第二七頁）；而依上開《買賣契約書》所載之
      〔賣方〕，除被上訴人乙○○外，尚有訴外人劉天福；另其內容則載：「一、
      設於：台南市○○街巷６號忠義射出工廠合約書，該合約書八十三年一月二
      十二日解約作廢。二、忠義射出工廠合約書包括原合約書器材及電話號碼（00
      00000）全部‧‧‧貳佰萬元整賣給甲○○先生‧‧‧」等語，參酌上訴人提
      出之《忠義射出工廠合約書》（影本‧參見本院卷第五六頁）所載內容，即知
      上開《買賣契約書》所載「忠義射出工廠合約書」，即係被上訴人與訴外人劉
      天福合夥經營忠義射出工廠之出資及生產機器設備之合約書，而劉天福於原審
      已否認將系爭工廠生產機器設備出賣給上訴人，並稱：「‧‧‧租賃、買賣契
      約都不實在，是因被告（即被上訴人）向原告（即上訴人）借錢，原告要求這
      樣寫的，原告根本不會從事機器生產‧‧‧」等語（參見原審卷第五七頁），
      此經上訴人自承：「我對機器不會操作，也不會生產‧‧‧」等語無訛（參見
      原審卷第五八頁），衡情上訴人應無向被上訴人及訴外人劉天福購買系爭工廠
      生產機器設備之理由，而系爭工廠機器設備乃被上訴人營生之憑藉，何會輕言
      簽約出賣予上訴人？再者，依上訴人提出之《保管忠義射出工廠機器財產明細
      表》（影本‧參見原審卷第九頁；本院卷第十四－十五頁）所載該機器設備全
      部財產為三百六十五萬五千元，則若被上訴人真意在出賣系爭廠房機器設備，
      何願僅以二百萬元出賣予上訴人？何況，上開買賣契約書係於八十三年一月二
      十二日簽立，而上訴人又自承並未另外交付二百萬元予被上訴人（參見本院卷
      第九七頁），係於八十二年一月二十二日交付被上訴人二百萬元，並陳稱被上
      訴人先前已開立如附表(二)所示支票予伊為憑（參見本院卷第九六頁），惟附表
      (二)所示支票，除編號１－４支票之發票日在兩造訂立上開買賣契約書前外，其
      餘支票之發票日均在系爭買賣契約書簽立之後，被上訴人既否認收受上訴人交
      付之二百萬元款項，並辯稱僅借款七十萬元（參見本院卷第九六頁），顯見被
      上訴人已否認收受附表(二)編號２－９所示支票之款項，自應由上訴人就曾交付
      附表(二)編號２－９所示支票之款項負舉證責任，惟上訴人迄未能就交付附表(二)
      編號２－９所示支票之款項舉證以實其說，自難認上訴人已交付各該款項予被
      上訴人。至上訴人另提出之《被告乙○○等對原告甲○○詐騙金額明細表》（
      影本‧參見本院卷第五七、一０四頁）及《被告乙○○為發票人所簽開之支票
      明細表》（影本‧參見本院卷第一００頁）所載支票款，除其中七十萬元為上
      訴人所自認借得外，其餘亦未經上訴人舉證證明曾交付各該款項予被上訴人，
      均難認被上訴人於簽立上開買賣契約書時，已欠上訴人各該款項，足認前開買
      賣契約書所載之買賣價款二百萬元，確非兩造「真意買賣」之價格。是以上訴
      人主張兩造協議以系爭廠房機器設備折價二百萬元出讓予上訴人云云，當非實
      情；何況，上訴人又未能舉證證明兩造間有如何協議折價出讓系爭廠房機器設
      備之情事，自亦不足採信。又系爭工廠機器設備既為被上訴人營業所需，然兩
      造與訴外人劉天福簽立上開買賣契約書後，旋即以被上訴人名義出名承租並由
      訴外人劉天福任連帶保證人而簽立承租合約書載明：「一、設於台南市○○街
      巷６號忠義射出工廠包括生產機器及電話（0000000）租給乙○○先生經營
      。二、租金‧‧‧每月陸萬元正，自八十三年二月一日起至八十五年一月二十
      日止，每月一日付租金，其（期？）間不得積欠租金，如有積欠租金，承租人
      乙○○先生依法收回‧‧‧」等語（參見原審卷第一一頁），殊與常情有悖，
      足見兩造訂立之上開《買賣契約書》及《承租合約書》另有原因或目的，而非
      出於彼此間之真意所為，即難認兩造已有移轉上開廠房機器設備之所有權及交
      付價金之意思表示合致，自與民法第三百四十五條第一項所定買賣之要件不合
      。
（二）被上訴人雖抗辯因向上訴人借款無力償還，始遭上訴人強迫書立前開《買賣契
      約書》及《承租合約書》乙節，已為上訴人所否認，而被上訴人就如何遭上訴
      人強迫始書立前開《買賣契約書》及《承租合約書》，並未能舉證以實其說，
      按因被詐欺或被脅迫而為意思表示者，表意人得撤銷其意思表示，固為民法第
      九十二條第一項前段所明定。惟當事人主張其意思表示係被詐欺或脅迫而為之
      者，應就其被詐欺或被脅迫之事實，負舉證之責任（最高法院四十四年台上字
      第七五號判例參照）。則被上訴人抗辯前揭《買賣契約書》及《承租合約書》
      係遭上訴人強迫簽立云云，固非可取；惟被上訴人另抗辯上訴人專門放高利貸
      ，並經法院判處有期徒刑六月確定之事實，已據其提出台南地檢署檢察官起訴
      書（八十六年度偵字第五五五一號）、台南地院（八十六年度易字第四六九三
      號）、本院（八十七年度上訴字第一八０號）及最高法院（八十七年度台上字
      第一九四六號）刑事判決（均影本‧參見原審卷第二九－三一頁及本院卷外放
      證物）為證，依被上訴人提出之上開刑案判決認上訴人基於概括之犯意，自八
      十年十二月間起，在台南市○○路○段二０六號及台南市○○路六六巷三四號
      三樓等處連續多次提供資金貸與財務狀況急迫用錢之被上訴人（借貸往來自八
      十年十二月至八十三年九月三十日，每借十萬元，月息八千元）及訴外人吳金
      蕊（借貸往來自八十二年四月起至八十三年三月，每借五萬元，月息五千元）
      、桂珠娟（借貸往來自八十二年四月至八十五年初，月息為三分、五分及十分
      不等）與林珍玉（借貸日期八十年十一月十日，借款三十萬元，月息十分）等
      不特定人，從中取得與原本顯不相當之高額利息，嗣經警查獲等情，因認上訴
      人連續乘他人急迫貸以金錢，而取得與原本顯不相當之重利，判處有期徒刑六
      月（得易科罰金）確定，並經本院依職權調取上開刑案偵審全卷查閱無訛，足
      信被上訴人抗辯上訴人專門放高利貸，並經法院判處有期徒刑六月確定乙節，
      當屬實情。再參酌上訴人就其提出之《被告乙○○等對原告甲○○詐騙金額明
      細表》（影本‧參見本院卷第五七、一０四頁）及《被告乙○○為發票人所簽
      開之支票明細表》（影本‧參見本院卷第一００頁）所載支票款，除其中七十
      萬元為上訴人所自認借得外，其餘亦未經上訴人舉證證明曾交付各該款項予被
      上訴人等情，則被上訴人抗辯僅向上訴人借款七十萬元乙節，自非不可採信。
      而上訴人又自承兩造於簽立上開《買賣契約書》後並未另外交付該契約書所載
      之二百萬元予被上訴人，被上訴人亦未交付該廠房機器設備予上訴人之事實（
      參見本院卷第九七頁），準此以觀，兩造顯無買賣前揭廠房機器設備之真意，
      即上訴人並無交付該買賣契約所載價款二百萬元予被上訴人之情事，而被上訴
      人亦無移轉該廠房機器設備予上訴人之意思與事實。則兩造於簽立上開《買賣
      契約書》後旋即簽立之《承租合約書》，自亦非出於兩造租賃之真意，實際上
      即無從成立租賃關係。是以上訴人提出之前揭《買賣契約書》及《承租合約書
      》（均影本），均不足以證明兩造間確有該《買賣契約書》所載買賣及該《承
      租合約書》所載租賃之事實，實則係上訴人以此作為收取貸款高額利息之變相
      手段而已。又上訴人主張被上訴人曾按月交付租金乙節，已為被上訴人所否認
      ，而上訴人又未能就被上訴人所交付者確為租金乙節舉證以實其說，自難認被
      上訴人事後已承認向上訴人承租系爭廠房機器設備之事實，並進而推認被上訴
      人有與上訴人成立系爭廠房機器設備租賃之意思；因此，被上訴人縱於八十五
      年一月一日及八十六年一月一日再與上訴人簽立《承租合約書》（影本‧參見
      原審卷第一二、一三頁），復於八十六年七月八日發存證信函表明結束彼此間
      之租賃關係（參見原審卷第一五頁存證信函影本），再於八十六年七月二十九
      日與上訴人簽立協議書解除（終止？）承租合約（參見原審卷第一六頁協議書
      影本），均僅係延續渠等最初並無租賃真意之形式上之《承租合約書》而來，
      要難以此推認兩造於最初簽立之《承租合約書》係基於相互間真正租賃之意思
      表示合致，即難以被上訴人上開舉止遽認其與上訴人間就前開廠房機器設備已
      有租賃關係存在。是以上訴人提出之台南地檢署八十七年度偵字第八０九、一
      二０號檢察官不起訴處分書（影本‧參見本院卷第六八－六九頁）雖載：「三
      、查乙○○提出買賣契約書、承租契約書、存證信函及甲○○之協議書影本附
      卷為憑，足證乙○○確有要求甲○○來搬走機器，且查乙○○於八十三年一月
      二十二日即簽約出賣，‧‧‧」等語，亦僅係就上開書證之形式而立論，自不
      足以推翻本院所認兩造間並無上開《買賣契約書》所載買賣事實之論斷。何況
      ，上訴人主張之台南地檢署八十七年度偵字第一三二七號、三九九七號、四三
      三四號檢察官不起訴處分書已詳載：「四、次查告訴人（即上訴人）曾因借錢
      給乙○○，因乙○○無力還錢，乃以其所有設於台南市右（佑？）民街五三巷
      六號之忠義射出工廠，以‧‧‧二百萬元之代價『抵押』給告訴人，告訴人為
      取得所有權，又『虛偽』書立買賣契約，偽造乙○○出賣工廠給告訴人之事實
      ，再由乙○○以支付租金之方式向告訴人承租，支付租金‧‧‧」等語，有本
      院依職權調取之上開偵查案卷足稽，益證兩造間就系爭廠房機器設備簽立之前
      開《買賣契約書》及《承租合約書》，並非基於兩造間成立買賣及租賃之真正
      意思而為，自難以形式上簽立之上開《買賣契約書》及《承租合約書》，遽認
      兩造間就系爭廠房機器設備已成立買賣及租賃之實質關係。
（三）兩造間就前揭廠房機器設備既無買賣及租賃之真意，申言之，上訴人既無交付
      該買賣契約所載價款二百萬元予被上訴人之情事，而被上訴人亦無移轉該廠房
      機器設備予上訴人並向其承租之意思。則兩造間簽立之上開《買賣契約書》及
      《承租合約書》，即非出於兩造買賣及租賃之真意，應係上訴人以此作為收取
      貸款高額利息之變相手段罷了，自不能認兩造間就系爭廠房機器設備已有買賣
      及租賃之情事，即無從發生買賣及租賃之法律關係；因之，上訴人依租賃關係
      終止後之法律關係，【先位聲明】請求被上訴人返還如附表(一)所示之機器設備
      ，即非正當，要難准許。其另依租賃關係終止，準用契約解除後回復原狀之法
      律關係，【備位聲明】請求被上訴人如附表(一)所載之租賃物，若有毀損、滅失
      或因其他事由，致不能返還者，應償還上訴人二百萬元，及自原審起訴狀繕本
      送達之翌日起至清償日止，按週年利率百分之五計算之利息，亦難認為有據，
      要無准許之理由。
四、綜上所述，兩造間就前揭廠房機器設備既無買賣及租賃之真意，事實上並無系爭
    廠房機器設備之買賣及租賃之情事，而不生買賣及租賃之法律關係；從而，上訴
    人依租賃關係終止後之法律關係，【先位聲明】請求被上訴人返還如附表(一)所示
    之機器設備，即非正當，要難准許。其另依租賃關係終止，準用契約解除後回復
    原狀之法律關係，【備位聲明】請求被上訴人如附表(一)所載之租賃物，若有毀損
    、滅失或因其他事由，致不能返還者，應償還上訴人二百萬元，及自原審起訴狀
    繕本送達之翌日起至清償日止，按週年利率百分之五計算之利息，亦非正當，而
    難予准許。原審因而為上訴人敗訴之判決，核無不合；上訴意旨猶執前詞指摘原
    判決不當，而聲明廢棄，為無理由，應予駁回。
五、兩造其餘主張及舉證，均不影響本院所為之前開論斷，自無一一審論之必要，附
    此明。
六、據上論結，本件上訴為無理由，依民事訴訟法第四百四十九條第一項、第七十八
    條，判決如主文。
中      華      民      國    九  十    年      六      月    二十六    日
                          臺灣高等法院臺南分院民事第四庭
~B1審判長法官  王  惠  一
~B2      法官  吳  上  康
~B3      法官  蘇  清  恭
右為正本係照原本作成。
上訴人如對本判決上訴，須於判決送達後二十日內向本院提出上訴狀（須附繕本一份
）；未表明上訴理由者，應於上訴後二十日內向本院提出理由書（須附繕本一份）。
中      華      民      國    九  十    年      六      月    二十六    日
~B法院書記官  李  淑  華
~F0
~T40
┌────────────────────────────────────────┐
│附表(一)：                                                八十九年度上字第二七四號│
├──┬─────┬──┬────────┬──────┬─────┬──────┤
│編號│名    稱  │數量│價格（新台幣元）│保  管  人  │號      碼│備      註  │
├──┼─────┼──┼────────┼──────┼─────┼──────┤
│ １ │射出機    │ １ │八五０、０００元│乙  ○  ○  │          │            │
├──┼─────┼──┼────────┼──────┼─────┼──────┤
│ ２ │射出機    │ １ │四七０、０００元│乙  ○  ○  │          │            │
├──┼─────┼──┼────────┼──────┼─────┼──────┤
│ ３ │射出機    │ １ │四三五、０００元│乙  ○  ○  │          │            │
├──┼─────┼──┼────────┼──────┼─────┼──────┤
│ ４ │射出機    │ １ │四００、０００元│乙  ○  ○  │          │            │
├──┼─────┼──┼────────┼──────┼─────┼──────┤
│ ５ │射出機    │ １ │二七五、０００元│乙  ○  ○  │          │            │
├──┼─────┼──┼────────┼──────┼─────┼──────┤
│ ６ │小貨車    │ １ │  四八、０００元│乙  ○  ○  │          │            │
├──┼─────┼──┼────────┼──────┼─────┼──────┤
│ ７ │電  話    │ １ │    三、０００元│乙  ○  ○  │000-0000  │            │
├──┼─────┼──┼────────┼──────┼─────┼──────┤
│ ８ │房屋押金  │    │  四０、０００元│乙  ○  ○  │          │ 押金收據   │
├──┼─────┼──┼────────┼──────┼─────┼──────┤
│ ９ │水電器材  │全部│二九七、０００元│乙  ○  ○  │          │            │
├──┼─────┼──┼────────┼──────┼─────┼──────┤
│ １０ │料  桶    │    │  六五、七００元│乙  ○  ○  │          │            │
├──┼─────┼──┼────────┼──────┼─────┼──────┤
│  │紐扣機    │    │一六七、０００元│乙  ○  ○  │          │            │
│    │廢料機    │    │                │            │          │            │
├──┼─────┼──┼────────┼──────┼─────┼──────┤
│  │廢油機桶  │    │  六二、０００元│乙  ○  ○  │          │            │
├──┼─────┼──┼────────┼──────┼─────┼──────┤
│  │噴柴油機  │    │  二四、０００元│乙  ○  ○  │          │            │
│    │噴模油機  │    │                │            │          │            │
├──┼─────┼──┼────────┼──────┼─────┼──────┤
│  │樓上木材及│    │一四五、０００元│乙  ○  ○  │          │            │
│    │辦公室桌椅│    │                │            │          │            │
├──┼─────┼──┼────────┼──────┼─────┼──────┤
│  │零  件    │    │一八五、三二０元│乙  ○  ○  │          │            │
├──┴─────┴──┴────────┴──────┴─────┴──────┤
│全部財產合計：三、六五五、０００元。                                            │
└────────────────────────────────────────┘
┌────────────────────────────────────────┐
│附表(二)：                                                                        │
├─┬───┬───────┬───┬─────┬─────┬───┬──────┤
│編│發票人│付    款    人│發票日│票面金額  │支 票 號碼│背書人│備        考│
│號│      │              │      │（新台幣）│          │      │            │
├─┼───┼───────┼───┼─────┼─────┼───┼──────┤
│１│乙○○│台南區中小企業│12.5.│ 700,000元│AA00000000│郭建明│未提示      │
│  │      │銀行新興分行  │      │          │          │      │改12.5.    │
├─┼───┼───────┼───┼─────┼─────┼───┼──────┤
│２│乙○○│台南市第一信用│12.│ 150,000元│PF0000000 │      │退        票│
│  │      │合作社金華分社│      │          │          │      │1.收  回│
├─┼───┼───────┼───┼─────┼─────┼───┼──────┤
│３│乙○○│台南市第一信用│1.15.│ 200,000元│PF0000000 │      │未提示      │
│  │      │合作社金華分社│      │          │          │      │1.收  回│
├─┼───┼───────┼───┼─────┼─────┼───┼──────┤
│４│乙○○│台南市第一信用│1.20.│ 150,000元│PF0000000 │      │未提示      │
│  │      │合作社金華分社│      │          │          │      │1.收  回│
├─┼───┼───────┼───┼─────┼─────┼───┼──────┤
│５│乙○○│台南市第一信用│1.│ 150,000元│PF0000000 │      │未提示      │
│  │      │合作社金華分社│      │          │          │      │1.收  回│
├─┼───┼───────┼───┼─────┼─────┼───┼──────┤
│６│乙○○│台南市第一信用│2.5.│ 150,000元│PF0000000 │      │未提示      │
│  │      │合作社金華分社│      │          │          │      │1.收  回│
├─┼───┼───────┼───┼─────┼─────┼───┼──────┤
│７│乙○○│台南市第一信用│7.│ 200,000元│PF0000000 │      │未提示      │
│  │      │合作社金華分社│      │          │          │      │改、    │
├─┼───┼───────┼───┼─────┼─────┼───┼──────┤
│８│乙○○│台南區中小企業│10.13.│ 200,000元│AA00000000│      │退票收回    │
│  │      │銀行新興分行  │      │          │          │      │            │
├─┼───┼───────┼───┼─────┼─────┼───┼──────┤
│９│乙○○│台南區中小企業│10.│ 100,000元│AB00000000│      │退票收回    │
│  │      │銀行新興分行  │      │          │          │      │            │
└─┴───┴───────┴───┴─────┴─────┴───┴──────┘
【附記】：
民事訴訟法第四百六十六條之一：
I對於第二審判決上訴，上訴人應委任律師為訴訟代理人。但上訴人或其法定代理人
  具有律師資格者，不在此限。
II上訴人之配偶、三親等內之血親、二親等內之姻親，或上訴人為法人、中央或地方
  機關時，其所屬專任人員具有律師資格並經法院認為適當者，亦得為第三審訴訟代
  理人。


司法院資訊處製作；財團法人民間司法改革基金會備份。
